【裁判字號】    98,訴,488
【裁判日期】    980527
【裁判案由】    確認董監關係不存在 等
【裁判全文】
臺灣高雄地方法院民事判決               98年度訴字第488號
原      告  丙○○
原      告  甲○○
原      告  丁○○
上一人
法定代理人  乙○○○
共      同
訴訟代理人  紀錦隆律師
            孫大昕律師
被      告  炳岡營造股份有限公司
特別代理人  戊○○更名前為簡.
當事人間確認董監關係不存在等事件，本院於民國98年5 月26日
言詞辯論終結，判決如下：
  主  文
確認原告丙○○、甲○○與被告間之股東及董事委任關係不存在
。
確認原告丁○○與被告間之股東及監察人委任關係不存在。
訴訟費用由被告負擔。
  事實及理由
壹、程序方面：
一、按對於無訴訟能力人為訴訟行為，因其無法定代理人，或其
    法定代理人不能行代理權，恐致久延而受損害者，得聲請受
    訴法院之審判長，選任特別代理人。又本法關於法定代理之
    規定，於法人之代表人、第40條第3 項之代表人或管理人、
    第4 項機關之代表人及依法令得為訴訟上行為之代理人準用
    之，民事訴訟法第51條第1 項、第52條分別定有明文。本件
    原告主張其提起本件確認董監關係不存在等訴訟，然被告炳
    岡營造股份有限公司分別於民國96年3 月30日、96年6 月29
    日經中央主管機關命令解散及廢止登記，該公司之董事計有
    己○○、丙○○、甲○○共3 人乙節，有該公司登記案卷 1
    份在卷足憑，而被告公司迄未向法院聲報清算人或清算完結
    ，此亦有本院民事紀錄科查詢表1 紙附卷可證。本件原告丙○○、甲○○原係被告公司之董事，以炳岡營造股份有限公
    司為被告提起本件訴訟，核係董事擔任清算人與公司間之訴
    訟，依上揭規定，應以被告公司之監察人或股東會所選任之
    人代表公司應訴，苟該等法定代理人不能行使代理權，亦應
    循法定途徑解決之。又本件原告丁○○為監察人，自不得擔
    任被告公司之法定代理人，故被告公司於本件訴訟中無法定
    代理人，而本院依上開資料查核結果，確與原告所述相符，
    本院審酌後，於98年5 月4 日裁定選任戊○○為特別代理人
    ，有上揭裁定1 份附卷可憑，合先敘明。
二、被告公司，經合法通知，均未於言詞辯論期日到場，核無民
    事訴訟法第386 條所列各款情形，應依原告之聲請，由其一
    造辯論而為判決。
貳、實體部分
一、原告主張：原告丁○○因車禍成為植物人，經法院裁定宣告
    禁治產，由配偶乙○○○擔任監護人；伊等3 人未曾投資被
    告公司，亦未曾擔任被告公司董事或監事職務，詎因被告公
    司積欠90年起至93年止之營利事業所得稅共新臺幣（下同）
    1,039,689 元，故兩造間股東及董監事之關係存否，影響伊
    等3 人權益甚大，有訴請確認以除去此危險之必要與利益，
    爰依法提起本件訴訟等情。並聲明：(一)確認兩造間之股東關
    係均不存在；(二)確認原告丙○○、甲○○及被告間之董事委
    任關係不存在。(三)確認原告丁○○及被告間之監察人委任關
    係不存在。
二、被告公司未於準備程序期日到場，亦未以書狀作何聲明或陳
    述。
三、爭點：
  (一)本件原告有無即受確認判決之法律上利益？
  (二)承上，如有，兩造間之股東關係是否存在？又原告丙○○、
    甲○○及被告間之董事委任關係是否存在？再原告丁○○及
    被告間之監察人委任關係是否存在？
四、本院判斷如下：
  (一)原告是否有受確認判決之法律上利益？
    按確認法律關係之訴，非原告有即受確認判決之法律上利益
    者，不得提起之；確認證書真偽或為法律關係基礎事實存否
    之訴，亦同。民事訴訟法第247 條第1 項定有明文。次按確
    認之訴，倘當事人一方因法律關係之存在與否或為法律關係
    基礎事實存否不明確，致其在私法上之地位有受侵害之危險
    ，而此危險得以確認判決除去者，依法均得提起。原告主張
    其非被告之股東，原告主張其非被告公司之股東及董事與監
    察人，其分別遭己○○冒名登記為被告公司股東、董事與監
    察人，因被告公司經經濟部中部辦公室廢止登記後，法務部
    行政執行署高雄市行政執行處通知原告報告被告公司之財產
    狀況，且因被告公司有積欠營利事業所得稅，原告恐遭稅捐
    向其追繳欠稅，致原告在私法上之地位不明確，且有受侵害
    之危險等語，並提出法務部行政執行署高雄行政執行處96年
    7 月31日雄執忠92年營稅執專字第00037819號函、高雄行政
    執行處執行案件繳款狀況等資料為憑（見本院卷第9 頁、第
    11-12 頁），而此種不安之狀態，得以確認判決加以除去，
    故原告提起本訴有確認判決之法律上利益，應堪認定。
  (二)兩造間之股東關係是否存在？
    查原告主張上開事實，有卷附之經濟部中部辦公室97年12月
    19日經中三字第09736179290 號函所附之被告公司設立登記
    事項卡、董事、監察人名單、變更登記事項卡及股東名簿等
    相關資料在卷可稽；且原告主張其未同意擔任被告公司股東
    、未繳納股款、未參與股東會、董事會等情，均屬消極事實
    ，依最高法院28年上字第11號判例意旨，應由主張該等事實
    存在之人負舉證責任，惟被告公司經合法通知未到庭亦未提
    出書狀作何主張，難認其已盡舉證之責，自堪信原告主張為
    真，參以己○○於偵訊時供稱：「（你之前是否為炳岡營造
    股份有限公司負責人？）是，我是實質負責人」、「（公司
    董事是何人？）蘇天河、楊敬睦、黃錦村，這是我知道的，
    因我們是4 、5 個朋友合夥，但他們以何人當人頭我不清楚
    」、「（認識丙○○、甲○○、乙○○○？）均不認識」、
    「（為何他們3 人會登記你公司的董監事？）可能就是我說
    的蘇天河、楊敬睦、黃錦村那幾人的人頭股東」等語（見台
    灣高雄地方法院檢察署97年度偵緝字第2403號卷第28-29頁
     ） ，己○○上開所述核與原告主張大致相符，從而，原告
    主張其未同意擔任被告公司股東、未曾繳納股款亦未參與股
    東會，而係遭冒名登記等情，應堪採信，據此其與被告公司
    之間應自始即無股東關係存在，則其請求確認與被告公司之
    股東關係自始不存在，為有理由，應予准許。
  (三)原告與被告公司間之董監事關係是否存在？
    承上所述，因本件原告既係遭冒用名義，其等實際上並無曾
    與被告公司間成立由原告擔任董事及監察人等委任契約之法
    律關係存在，則原告請求確認與被告公司間並無由原告擔任
    董事及監察人之委任契約關係存在，即為有據。
五、綜上所述，原告主張其非被告公司股東，卻遭冒用名義登記
    為被告公司股東，原告復分別遭冒名登記為被告公司董事及
    監察人，致其等私法上利益有受損害之虞，依民事訴訟法第
    247 條規定，請求確認兩造間股東關係不存在，並確認原告
    丙○○、甲○○與被告公司間之董事關係不存在，及確認原
    告丁○○與被告公司間之監察人關係不存在，洵屬於法有據
    ，應予准許。
六、本件係原告全部勝訴，其繳納之第一審訴訟費用，應由被告
    負擔。
七、據上論結，原告之訴為有理由，依民事訴訟法第385 條第1
    項前段、第78條，判決如主文。
中    華    民    國    98    年    5     月    27    日
                  民事第一庭  法    官  張茹棻
上為正本係照原本作成。
如不服本判決，應於送達後20日內，向本院提出上訴狀並表明上
訴理由，如於本判決宣示後送達前提起上訴者，應於判決送達後
10日內補提上訴理由書（須附繕本）。
中    華    民    國    98    年    5     月    27    日
                              書 記 官  黃美秀


司法院資訊處製作；財團法人民間司法改革基金會備份。
